臺灣高等法院民事判決
109年度重上字第53號
上  訴  人  黃崇炎
訴訟代理人  張晶瑩律師
被 上訴 人  蔡金順
訴訟代理人  許明桐律師
上列當事人間請求土地所有權移轉登記事件，上訴人對於中華民
國108年9月20日臺灣桃園地方法院第一審判決（108年度重訴字
第184號），提起上訴，本院於109年7月21日言詞辯論終結，判
決如下：
    主  文
上訴駁回。
第二審訴訟費用由上訴人負擔。
　　事實及理由
一、上訴人主張：坐落桃園市○○區○○段○○○○段000○000地號土地
    （面積各為448平方公尺、896平方公尺，下合稱系爭土地）
    ，原係伊胞姊訴外人蔡黃阿壹所有，出租訴外人吳昌耕作，
    嗣該2人於民國67年1月31日簽訂協議書（下稱系爭協議書）
    ，合意終止租賃契約，並由蔡黃阿壹補償吳昌新臺幣（下同
    ）3萬4,970元。惟蔡黃阿壹無力支付補償金，約定由伊代為
    支付，而讓與系爭土地所有權各2分之1（下稱系爭土地1/2
    ），並於當日將系爭土地交由伊占有耕作迄今。伊基於信任
    及考量變更登記程序繁瑣，暫將系爭土地1/2借名登記於蔡
    黃阿壹名下。蔡黃阿壹死亡後，其配偶訴外人蔡萬得向伊表
    示會遵守借名登記約定，將所有權狀取走辦理繼承登記為系
    爭土地所有權人，而由蔡萬得繼承借名登記契約。蔡萬得死
    亡後，被上訴人胞妹訴外人陳蔡含笑、蔡靜怡、蔡秋玉（下
    合稱陳蔡含笑等3人）向伊表示，系爭土地1/2之借名登記契
    約由被上訴人繼承，剩餘系爭土地1/2分歸渠等所有，願以2
    00萬元出售，但為簡化繼承登記手續，仍登記於被上訴人名
    下。伊先交付20萬元定金予陳蔡含笑，再於93年8月30日匯
    款180萬元予陳蔡含笑，由陳蔡含笑等3人轉告被上訴人，將
    剩餘系爭土地1/2亦借名登記於被上訴人名下。伊以起訴狀
    繕本送達被上訴人為終止借名登記契約之意思表示，被上訴
    人應移轉登記系爭土地予伊等情。爰依民法第179條、類推
    適用民法第541條第2項規定，求為命被上訴人應將系爭土地
    所有權移轉登記予上訴人之判決。原審為上訴人敗訴之判決
    ，上訴人不服，提起上訴。上訴聲明：㈠、原判決廢棄。㈡、
    被上訴人應將系爭土地所有權移轉登記予上訴人。
二、被上訴人則以：伊否認系爭土地之借名登記契約存在。況上
    訴人斯時為公務員，依法不准核發自耕能力證明書，無從辦
    理系爭土地所有權移轉登記，縱有借名登記契約亦違反斯時
    有效之土地法第30條、農業發展條例第30條規定，屬自始給
    付不能而無效，屬脫法行為而無效。如認借名登記契約有效
    ，惟自土地法第30條、農業發展條例第30條於89年1月28日
    刪除後，上訴人即可請求移轉登記，其提起本件訴訟已罹於
    消滅時效等語，資為抗辯。答辯聲明：上訴駁回。
三、兩造不爭執之事實（本院卷第213至214頁、第314頁）：
㈠、系爭土地原為蔡黃阿壹單獨所有，蔡黃阿壹於78年4月5日死
    亡後，全體繼承人（即蔡萬得、陳蔡含笑等3人、李蔡慧玲
    、陳烱昌、陳烱瑞、陳烱瑋〈後3人代位繼承〉）簽署遺產分
    割繼承契約書，約定由蔡萬得單獨取得系爭土地，並於79年
    7月13日以分割繼承為原因登記為蔡萬得單獨所有。蔡萬得
    於92年11月22日死亡後，系爭土地於93年9月15日以繼承為
    原因登記為被上訴人單獨所有，其餘繼承人（即陳蔡含笑等
    3人、李蔡慧玲、陳烱昌、陳烱瑞、陳烱瑋〈後3人代位繼承〉
    ）均拋棄繼承。
㈡、蔡黃阿壹與吳昌於67年1月31日簽訂系爭協議書，合意終止系
    爭土地之租賃契約，吳昌返還系爭土地，並取得3萬4,970元
    （500元係於簽訂系爭協議書時取得，餘款於67年5月1日取
    得），見證人為上訴人及訴外人黃巫鳳蓮。
㈢、上訴人於93年8月30日匯款180萬元予陳蔡含笑。
㈣、蔡黃阿壹為上訴人胞姊，蔡萬得之妻，被上訴人、陳蔡含笑
    等3人、李蔡慧玲、蔡玉雪之母。陳烱昌、陳烱瑞、陳烱瑋
    為蔡玉雪之子，因蔡玉雪早逝而為代位繼承人。
㈤、被上訴人曾委任訴外人黃李桂香代書於102年2月15日向桃園
    市大園區公所申請核發系爭土地之農業用地作農業使用證明
    書，該所業於同年3月26日核發，並記載證明書用途為「農
    業發展條例第37條『農業用地移轉與自然人時，申請不課徵
    土地增值稅』」。
四、兩造之爭點及法院之判斷：
    上訴人主張：兩造就系爭土地成立借名登記契約，伊終止借
    名登記契約後，被上訴人應將系爭土地所有權移轉登記予伊
    等情，則為被上訴人所否認，並以前揭情詞置辯。是以兩造
    爭點厥為：㈠、兩造就系爭土地有無成立借名登記契約：⒈上
    訴人與蔡黃阿壹就系爭土地1/2成立借名登記契約，並依序
    由蔡萬得、被上訴人繼承？⒉上訴人與被上訴人（由陳蔡含
    笑等3人代理）就其餘系爭土地1/2成立借名登記契約？㈡、
    上開借名登記契約有無被上訴人所指之無效事由？㈢、上訴
    人之請求有無理由？有無罹於消滅時效？茲析述如下：
㈠、按稱「借名登記」者，謂當事人約定一方將自己之財產以他
    方名義登記，而仍由自己管理、使用、處分，他方允就該財
    產為出名登記之契約，其成立側重於借名者與出名者間之信
    任關係，在性質上應與委任契約同視，倘其內容不違反強制
    、禁止規定或公序良俗者，固應賦予無名契約之法律上效力
    ，並類推適用民法委任之相關規定。惟主張法律關係存在之
    當事人，須就該法律關係發生所須具備之特別要件，負舉證
    責任。是以主張有借名委任契約存在事實之一造，如他造並
    未自認，自須就此項利己事實證明至使法院就其存在達到確
    信之程度，始可謂已盡其依民事訴訟法第277條前段規定之
    舉證行為責任。本件被上訴人現為系爭土地之登記所有權人
    （參兩造不爭執之事實㈠），上訴人抗辯其為系爭土地之實
    際所有權人，借名登記於被上訴人名下等節，既為被上訴人
    所否認，揆諸前揭說明，自應由上訴人就借名登記契約存在
    之利於己事實負舉證責任。
㈡、上訴人主張其與蔡黃阿壹就系爭土地1/2成立借名登記契約一
    事，係以：蔡黃阿壹與系爭土地承租人吳昌簽訂系爭協議書
    ，合意終止系爭土地之租賃契約，由其為蔡黃阿壹支付補償
    金3萬4,970元予吳昌，而取得系爭土地1/2，並占有系爭土
    地耕作迄今等情，為其主要論據，並以系爭協議書為證（見
    原審卷第13至15頁）。經查：
　⒈觀之系爭協議書係記載「乙方（即吳昌）因老邁缺乏耕作能
    力，故愿意終止租約，將承租耕地全部即日返還甲方（即蔡
    黃阿壹）收回自行處理，同時甲方愿意備出新台幣參萬肆仟
    玖佰柒拾元正付與乙方為轉業輔導金，於本協議書成立同時
    ，由甲方備出新台幣伍佰元正付與乙方親收足訖（不另立收
    據），殘餘限至本（67）年四月末日一次付清」等語（見原
    審卷第13至14頁），並於系爭協議書末尾空白處載有「茲收
    到新台幣參萬肆仟肆佰柒拾元正此據」等語（見原審卷第15
    頁），既未表明3萬4,970元補償金係由上訴人支付，亦未記
    載系爭土地1/2由上訴人取得而與蔡黃阿壹成立借名登記契
    約之意旨，無從為有利於上訴人之認定。
　⒉證人即系爭協議書見證人黃巫鳳蓮（參兩造不爭執之事實㈡）
    雖於本院一再反覆結證稱：錢是上訴人給佃農，蔡黃阿壹沒
    有錢等語（見本院卷第215至218頁），然就上訴人支付補償
    金予吳昌及吳昌返還系爭土地後，系爭土地如何處理，證人
    黃巫鳳蓮則結證稱：「（問：上訴人給佃農補償金後，土地
    收回後，有無說土地要給何人？）就是他們二姊妹，錢由上
    訴人出。當時說蔡黃阿壹沒有錢，叫上訴人出。」、「（問
    ：有無提到收回後，土地要如何分？）土地是上訴人的，當
    時土地要給他姐姐，但要給佃農錢，由上訴人出錢給佃農。
    」、「（問：但是系爭土地是蔡黃阿壹名字，為何說土地是
    上訴人的？）土地是上訴人給他姐姐，但他姐姐沒有錢，由
    上訴人出錢將土地拿回來。」、「（問：既然如此，系爭土
    地實際所有權人是何人？）蔡黃阿壹的，但佃農老了，無法
    耕作，因蔡黃阿壹沒有錢，由上訴人出錢。」、「（問：上
    訴人出這筆錢是借給蔡黃阿壹的意思？）蔡黃阿壹說她沒有
    錢。可能是要還他的。」、「（問：上開土地收回之後，由
    何人管理？）是蔡黃阿壹管理。」等語（見本院卷第217至2
    18頁），顯見證人黃吳鳳蓮僅一再重複「錢是由上訴人出的
    ，蔡黃阿壹沒有錢」之類此說法，其餘證述內容則前後不一
    ，且與系爭土地原登記於蔡黃阿壹名下（參兩造不爭執之事
    實㈠）之客觀事實不符，更無法證明上訴人與蔡黃阿壹間就
    系爭土地1/2成立借名登記契約。至上訴人在系爭土地耕作
    之占有權源萬端，不能排除係向蔡黃阿壹租賃或借貸之可能
    性，亦無從以占有使用之事實遽認該2人間有借名登記契約
    存在。
　⒊準此，依上訴人所舉證據方法，尚不足以證明上訴人與蔡黃
    阿壹間就系爭土地1/2成立借名登記契約，自無從由蔡萬得
    、被上訴人依序繼承該借名登記契約。上訴人主張其與被上
    訴人就系爭土地1/2成立借名登記契約云云，難認有據，不
    能採信。
㈢、上訴人主張其與被上訴人就其餘系爭土地1/2成立借名登記契
    約一事，係以：蔡萬得死亡後，陳蔡含笑等3人繼承取得其
    餘系爭土地1/2，以200萬元售予伊，並代理被上訴人與伊成
    立借名登記契約，伊已交付現金20萬元及匯款180萬元等情
    ，為其主要論據，並以匯款單為證（見原審卷第17頁）。經
    查：
　⒈證人蔡靜怡、蔡秋玉及陳蔡含笑配偶陳明坤均於本院證稱：
    伊等均不知陳蔡含笑等3人曾向上訴人表示要將其餘系爭土
    地1/2售予上訴人，不知上訴人曾匯款180萬元予陳蔡含笑，
    亦不知現由何人管理系爭土地等語（見本院卷第220、222、
    225、226頁），無法證明陳蔡含笑等3人於蔡萬得死亡後曾
    向上訴人表示出售其餘系爭土地1/2，更無法證明陳蔡含笑
    等3人代理被上訴人與上訴人就其餘系爭土地1/2成立借名登
    記契約。至匯款單僅能證明上訴人於93年8月30日匯款180萬
    元予陳蔡含笑一節，無法證明匯款之原因為何，縱使被上訴
    人對於匯款之事並不爭執（參兩造不爭執之事實㈢），亦不
    能以匯款之事實證明上訴人係以此匯款向陳蔡含笑等3人購
    買其餘系爭土地1/2，且由陳蔡含笑等3人代理被上訴人與上
    訴人就其餘系爭土地1/2成立借名登記契約。
　⒉上訴人又主張：被上訴人曾委託代書黃李桂香於102年2月15
    日向桃園市大園區公所申請系爭土地之農業用地作農業使用
    證明書，益證被上訴人知悉系爭土地僅係借名登記於其名下
    ，而申請上開證明書預作辦理移轉登記之準備云云。被上訴
    人固不爭執曾申辦系爭土地之農業用地作農業使用證明書之
    事（參兩造不爭執之事實㈤，見本院卷第241至244頁），然
    該證明書記載之用途為「農業用地移轉與自然人時，申請不
    課徵土地增值稅」（參兩造不爭執之事實㈤，見本院卷第244
    頁），自不以移轉登記予上訴人為限，且該證明書有效期間
    為6個月（見本院卷第244頁），而被上訴人現仍為系爭土地
    之登記名義人（參兩造不爭執之事實㈠），足見被上訴人申
    辦該證明書後並未辦理所有權移轉登記，益徵上訴人主張被
    上訴人申辦該證明書係為移轉予上訴人預作準備云云，尚乏
    依據，亦不能據此認定兩造間就系爭土地有借名登記契約存
    在。
㈣、從而，上訴人主張：被上訴人僅為登記名義人，伊方為系爭
    土地實際所有權人，業以起訴狀繕本送達被上訴人為終止借
    名登記契約之意思表示云云，惟其所舉證據方法均不足證明
    兩造間就系爭土地有前述借名登記契約存在，其主張自難採
    信，其餘爭點亦毋庸審究。
五、綜上所述，上訴人依民法第179條、類推適用民法第541條第
    2項規定，請求被上訴人將系爭土地所有權移轉登記予上訴
    人，洵非正當，不應准許。原審為上訴人敗訴之判決，核無
    不合。上訴意旨指摘原判決不當，求予廢棄改判，非有理由
    ，應駁回其上訴。
六、本件事證已臻明確，兩造所為其餘攻擊、防禦及舉證，經本
    院審酌後，認與判決結論均無影響，爰不一一論列，附此敘
    明。
七、據上論結，本件上訴為無理由，依民事訴訟法第449條第1項
    、第78條，判決如主文。
中　　華　　民　　國　 109  　年　　8　　 月　　4 　　日
                  民事第十八庭 
                        審判長法  官  吳青蓉
                              法  官  周美雲
                              法  官  賴彥魁
正本係照原本作成。
如不服本判決，應於收受送達後20日內向本院提出上訴書狀，其
未表明上訴理由者，應於提出上訴後20日內向本院補提理由書狀
（均須按他造當事人之人數附繕本）上訴時應提出委任律師或具
有律師資格之人之委任狀；委任有律師資格者，另應附具律師資
格證書及釋明委任人與受任人有民事訴訟法第466 條之1第1項但
書或第2項（詳附註）所定關係之釋明文書影本。如委任律師提
起上訴者，應一併繳納上訴審裁判費。
中　　華　　民　　國　 109  　年　　8　　 月　　4 　　日
                              書記官  高瑞君
附註：
民事訴訟法第466條之1（第1項、第2項）：
對於第二審判決上訴，上訴人應委任律師為訴訟代理人。但上訴
人或其法定代理人具有律師資格者，不在此限。
上訴人之配偶、三親等內之血親、二親等內之姻親，或上訴人為
法人、中央或地方機關時，其所屬專任人員具有律師資格並經法
院認為適當者，亦得為第三審訴訟代理人。